【裁判字號】    88,自,422
【裁判日期】    901115
【裁判案由】    詐欺
【裁判全文】
臺灣臺北地方法院刑事判決                          八十八年度自字第四二二號
    自  訴  人  甲○○
    被      告  丙○○
                乙○○
右列被告因詐欺等案件，經自訴人提起自訴，本院判決如左：
    主  文
丙○○、乙○○均無罪。
    理  由
一、自訴意旨略以：被告乙○○與丙○○係父子關係，乙○○設立伸笙股份有限公司
    經營皮件生意，因再投資高爾夫球球具製造批發生意，其皮件生意遂由其子丙○○之喜太股份有限公司經營，因丙○○需要資金週轉，故以客票向自訴人甲○○
    貼現，雙方往來二、三年尚屬正常，然至民國八十五年底，丙○○所交付之客票
    陸續遭退票，為解決丙○○所欠新台幣（下同）一千餘萬元債務，雙方簽立契約
    書，將原登記第三人彭忠吉所有坐落新生北路三段五十六巷十八號之土地及建物
    過戶予自訴人，房屋價值扣除銀行貸款及其他費用後，折抵丙○○積欠自訴人部
    分債務三百萬元，嗣為丙○○延後償還剩餘欠款事，雙方簽訂紓困借貸契約，且
    由丙○○簽發金額各為一百二十五萬元及九百七十二萬二千六百九十四元之本票
    二紙，並由乙○○簽發金額各為一百七十五萬元及二百萬元之支票二紙作為擔保
    ，自訴人乃將退票之支票返還丙○○，惟被告等嗣後並未依約還款，乙○○上開
    支票亦遭退票，經自訴人多次催索未果，因認被告丙○○、乙○○共同涉犯刑法
    第三百四十二條背信及第三百三十九條詐欺罪嫌。
二、按犯罪事實應依證據認定之，無證據不得推定其犯罪事實；且不能證明被告犯罪
    者，應諭知無罪之判決，刑事訴訟法丁○百五十四條、第三百零一條丁○項分別
    定有明文。又認定不利於被告之事實，需依積極證據，茍積極證據不足為不利於
    被告事實之認定時，即應為有利於被告之認定，更不必有何有利之證據（最高法
    院三十年上字第八一六號判例參照）。次按刑法第三百四十二條之背信罪，須以
    為他人處理事務為前提，所謂他人云者，係指受他人委任，而為其處理事務而言
    （最高法院四十九年台上字丁○五三０號判例參照）。再按刑法第三百三十九條
    丁○項詐欺罪之成立，以意圖為自己或第三人不法所有，以詐術使人將本人或第
    三人之物交付為要件，所謂以詐術使人交付，必須被詐欺人因其詐術而陷於錯誤
    ，若其所用方法，不能認為詐術，亦不致使人陷於錯誤，即不構成該罪（最高法
    院四十六年台上字第二六０號判例參照）。至民事債務當事人間，若有未依債務
    本旨履行給付債務之情形，因在一般社會經驗上可能之原因甚多，或因不可歸責
    之事由無法給付，或因合法得對抗他造主張抗辯而拒絕給付，甚或於債之關係成
    立後始因可歸責之事由而遲延給付，均有可能，非必出於自始無意給付之詐欺一
    端，是苟無足以證明被告於債之關係發生時自始即欲故意成立財產犯罪之積極證
    據，依前揭刑事訴訟法丁○百五十四條之規定，自不得僅以被告債信違反之客觀
    事後狀態，推定被告該當於意圖不法所有並施用詐術之詐欺罪構成要件。
三、本件自訴人甲○○認被告丙○○、乙○○涉有右揭背信、詐欺罪嫌，無非以自訴
    人之指訴、紓困借貸契約書、上開本票及支票、退票理由單、存證信函、不動產
    買賣契約書、契約書、協議書、土地及建物登記謄本影本等件，為其主要論據。
四、訊據被告丙○○、乙○○堅決否認有何背信、詐欺犯行，(一)被告丙○○辯稱：其
    自八十二、八十三年間開始向自訴人調借資金，方式係將支票交予自訴人，自訴
    人再將其所需借款轉入其帳戶，利息均先扣除，且均有借有還，一直到八十五年
    其財務發生困難，才會無法償還欠款，原本均是簽發其本人及喜太股份有限公司
    支票向自訴人調錢，後來資金不足，才以客票轉予自訴人，自訴人提出之客票部
    分是朋友的，部分是攤商向其切貨所交付的，有些發票人其不認識，也不知是拒
    絕往來的支票，後來客票跳票後，其為解決債務，將其朋友的房子過戶給自訴人
    抵償部分債務，並沒有詐騙自訴人之意等語。(二)被告乙○○辯稱：自訴人與其子
    丙○○間之金錢往來情形其不清楚，是後來其子與自訴人為解決債務問題，簽訂
    紓困借貸契約，自訴人要其簽發支票作為擔保，其為了幫忙兒子，才簽發支票且
    在紓困契約書上蓋章，並無詐欺之行為等語。
五、經查：
  甲、背信部分：
      被告丙○○與自訴人間係金錢借貸關係，另被告乙○○則係為丙○○與自訴人
      之債務作擔保，其三人簽訂紓困借貸契約亦係為解決被告丙○○所欠之債務等
      情，為自訴人所不否認；從而，被告等與自訴人間係消費借貸或票據之關係，
      非被告二人受自訴人委任處理事務，被告等縱有何違反紓困借貸契約之情事，
      仍與為他人處理事務有間，核與背信罪之構成要件不符，自訴人認被告二人涉
      有背信罪嫌，應屬誤會，自不得據此單憑自訴人錯誤之指訴，即遽論被告二人
      之背信罪責。
  乙、詐欺部分：
    (一)被告丙○○部分：
      自訴人自八十二、八十三年間開始借款予被告丙○○，被告丙○○則交付支票
      予自訴人以償還欠款及支付利息，至八十五年底被告丙○○陸續出現跳票情形
      ，雙方乃終止金錢借貸，結算結果被告丙○○尚積欠自訴人一千餘萬元等情，
      固為被告所自承，並有自訴人提出之紓困借貸契約書、本票及支票等影本附卷
      可憑，自訴人亦陳稱：被告丙○○尚欠其一千餘萬元，是丙○○跳票前陸陸續
      續借的，以前他以客票貼現來還等語。惟查，所謂「客票」，並非法律用語，
      其涵義應包括因業務上往來而取得他人之票據或向他人週轉借得之票據，而通
      常收受票據之人，僅重視該票據是否有正當之來源及信用是否良好，並不分辨
      該客票係持票人因業務上往來而取得之票據或向他人週轉借得之票據，蓋發票
      人應負之票據責任無分軒輊，持票人得行使之票據上權利亦無不同；是縱認被
      告丙○○分別將朋友之支票及攤商切貨所交付之支票作為償付所欠款項或利息
      ，然自訴人既知悉該等支票係屬客票，其所用之方法客觀上不能認係詐術，亦
      不致使陷於錯誤。再者，被告丙○○交付張力平、董純青等友人之支票，該等
      支票斯時並未拒絕往來，為自訴人所不否認，且被告丙○○並陳稱攤商切貨所
      交付之支票發票人其並不認識，且無何證據證明被告丙○○明知該等支票已拒
      絕往來，仍交付自訴人；是被告丙○○以上開支票償付借款時，張力平、董純
      青等友人之支票既尚未拒絕往來，被告丙○○又無從知悉攤商切貨所交付之客
      票發票人之支付能力，則被告丙○○是否有詐騙意圖，已非無疑。又被告丙○○為解決債務，與自訴人簽訂紓困借貸契約，並由被告之父乙○○簽發支票作
      為擔保，斯時被告丙○○已陸續跳票、週轉不靈等情，已為自訴人所知悉，為
      自訴人所是認，自訴人仍經評估後與被告等簽此契約，尚難認被告二人有何共
      同施用詐術之行為；況被告乙○○所簽發交付自訴人收執、發票人為伸笙股份
      有限公司之支票帳戶係於八十八年五月十四日始拒絕往來，有台灣銀行延平分
      行函一份附卷可稽，而自訴人所提出被告乙○○簽發之支票之發票日均係八十
      七年間，亦有支票影本在卷足憑，是被告乙○○簽發支票交付自訴人為其子丙○○作擔保時，該支票帳戶尚未拒絕往來，要難認被告二人有何共同詐欺自訴
      人犯行。再查，被告丙○○與自訴人自八十二、八十三年起即有金錢往來，均
      以支票交付自訴人調借，且至八十五年底止，被告丙○○所交付之支票均有兌
      現等情，業據自訴人於本院審理時陳明在卷，並經本院調取相關支票提示情形
      查明無訛，此有台北銀行儲蓄部函、台北國際商業銀行函、丁○商業銀行長春
      分行函及所附支票影本、明細表等件附卷可稽，足見被告丙○○與自訴人間已
      有長期之金錢借貸關係，衡情當係自訴人已對被告丙○○之資力及信用有所認
      識，嗣後被告丙○○所交付之支票陸續跳票，自訴人更知悉被告丙○○之經濟
      狀況，並可斟酌其還款能力，其猶與被告等簽訂紓困借貸契約，自難以嗣後換
      得之支票亦無法兌現、被告丙○○未準時還款等事，而認被告二人施用詐術使
      自訴人陷於錯誤，是苟無積極證據足以證明被告丙○○自始即故意藉此從事財
      產犯罪，自不得僅以被告丙○○事後經濟情況發生變動及上開支票遭退票，即
      推定被告丙○○借款之初，即有詐欺之意圖。至紓困借貸契約書、本票、支票
      及退票理由單等，僅能證明被告丙○○有欠款及以上開支票償付欠款之事實，
      尚難證明被告丙○○自始即有詐欺之犯意。參以被告丙○○嗣後尚將原登記第
      三人彭忠吉所有坐落新生北路三段五十六巷十八號之土地及建物過戶予自訴人
      ，房屋價值扣除銀行貸款及其他費用後，折抵丙○○積欠自訴人部分債務三百
      萬元等情，此為自訴人所自承，亦有土地及建物登記謄本影本附卷足參；對所
      肇糾紛盡力彌補，是被告丙○○所辯並無詐欺之犯意等語，尚非虛妄，堪予採
      信。
    (二)被告乙○○部分：
      自訴人認被告乙○○共犯詐欺罪嫌，無非係以被告乙○○為丙○○之債務作擔
      保，並簽發其為發票人之支票，嗣後該等支票遭退票等情，為其論據；然被告
      丙○○於本院審理時證稱：借錢的事與其父乙○○無關，是後來自訴人要其父
      擔保等語，自訴人於本院審理時亦陳稱：係丙○○向其借款，因為乙○○有資
      力，才簽訂紓困借貸契約來解決債務，且是因為丙○○週轉不靈，結帳後才開
      乙○○的支票出來等語；是金錢借貸關係既存在於自訴人與被告丙○○間，被
      告乙○○並未向自訴人借款，且自訴人既係自行判斷被告乙○○之資力後，始
      接受被告乙○○所簽發之支票做為擔保，而乙○○伸笙股份有限公司之支票帳
      戶亦非拒絕往來戶，故尚難僅以被告乙○○交付自訴人之支票嗣後未兌現，即
      認被告二人共犯詐欺罪嫌；況被告丙○○既無詐欺犯行已如前述，遑論僅簽發
      支票為丙○○作擔保之乙○○有何詐欺犯行。
  丙、綜上所述，自訴人認被告二人涉犯背信罪嫌部分，應屬錯誤，已如前述；且被
      告丙○○於借款之初及被告二人於簽訂紓困借貸契約時既均無不法所有或取得
      不法利益之意圖，其等所為尚與詐欺罪之構成要件有間，本件核屬消費借貸之
      民事糾紛，依首揭說明，尚難以詐欺罪相繩。此外，復查無其他積極證據，足
      資證明被告二人涉有背信、詐欺犯行，因均不能證明被告二人犯罪，依前開說
      明，自應均為被告二人無罪之諭知。
據上論斷，應依刑事訴訟法第三百四十三條、第三百零一條丁○項，判決如主文。
中      華      民      國    九十      年     十一月     十五     日
                                    臺灣臺北地方法院刑事第七庭
                                        法  官  蕭  清  清
右正本證明與原本無異。
如不服本判決，應於判決送達後十日內，向本院提出上訴狀。
                                        書記官  劉  麗  英
中     華       民      國    九十一    年     一      月       七      日


司法院資訊處製作；財團法人民間司法改革基金會備份。
